ACORDAO-COMPLETO-2547168

ACÓRDÃO 4953/2022 ATA 30/2022 - PRIMEIRA CÂMARA

VISTOS, relatados e discutidos estes autos de tomada de contas especial instaurada pela Caixa Econômica Federal em desfavor de Izaias Regis Neto e do município de Garanhuns/PE.	
ACORDAM os Ministros do Tribunal de Contas da União, reunidos em sessão da 1ª Câmara, ante as razões expostas pelo relator, e com fundamento nos arts. 12, §§ 1º, 2º e 3º, 19 e 26 da Lei 8.443/1992 c/c os arts. 202, §§ 2º, 3º e 4º, e 217 do Regimento Interno, em: 
9.1. considerar revéis os responsáveis Izaias Regis Neto e o município de Garanhuns/PE, dando-se prosseguimento ao processo;
9.2. fixar novo e improrrogável prazo de quinze dias para que o município de Garanhuns/PE comprove, perante este Tribunal, o recolhimento das quantias a seguir especificadas aos cofres do Tesouro Nacional, atualizadas monetariamente a partir das datas indicadas até a data do efetivo recolhimento, na forma prevista na legislação em vigor;
	Data de ocorrência
	Valor histórico (R$) 

	17/12/2014
	50.349,95

	4/2/2015
	88.556,00

	24/2/2015
	100.870,78

	29/9/2016
	85.502,29

9.3. informar ao Município de Garanhuns/PE que a liquidação tempestiva do débito atualizado monetariamente saneará o processo e permitirá que as contas sejam julgadas regulares com ressalva, dando-se-lhe quitação, ao passo que a ausência dessa liquidação tempestiva levará ao julgamento pela irregularidade das contas, com imputação de débito a ser atualizado monetariamente e acrescido de juros moratórios, nos termos do art. 19 da Lei 8.443/1992;
9.4. autorizar, desde logo, se requerido pelo Município de Garanhuns/PE, o parcelamento da dívida em até 36 parcelas, incidindo sobre cada parcela a correção monetária, fixando-lhe o prazo de quinze dias, a contar do recebimento da notificação, para comprovar perante o Tribunal o recolhimento da primeira parcela, e de trinta dias, a contar da parcela anterior, para comprovar os recolhimentos das demais parcelas, alertando o responsável de que a falta de comprovação do recolhimento de qualquer parcela importará o vencimento antecipado do saldo devedor;
9.5. encaminhar cópia deste acórdão aos responsáveis, com a informação de que o inteiro teor do relatório e do voto que o fundamentam está disponível para a consulta no endereço www.tcu.gov.br/acordaos.

Tomada de contas especial instaurada pela Caixa Econômica Federal em desfavor de Izaias Regis Neto e do município de Garanhuns/PE.

Primeira Câmara

Caixa Econômica Federal

3. Responsáveis: Izaias Regis Neto (XXX.909.664-XX) e Município de Garanhuns/PE (11.303.906/0001-00)

13.1. Ministros presentes: Benjamin Zymler (na Presidência) e Jorge Oliveira (Relator).
13.2. Ministros-Substitutos convocados: Marcos Bemquerer Costa e André Luís de Carvalho.
13.3. Ministro-Substituto presente: Augusto Sherman Cavalcanti.

JORGE OLIVEIRA

Adoto como relatório a instrução da Secretaria de Controle Externo de Tomada de Contas Especial - SecexTCE (peça 52) , que contou com o endosso dos dirigentes daquela unidade (peças 53 e 54) e do Ministério Público junto ao TCU - MPTCU (peça 55) :
"INTRODUÇÃO
Cuidam os autos de tomada de contas especial instaurada pela Caixa Econômica Federal (mandatária da Secretaria Executiva do Ministério das Cidades (extinta) , em desfavor de Izaias Régis Neto (CPF: XXX.909.664-XX) , prefeito do Município de Garanhuns - PE, no período de 1/1/2013 a 31/12/2016 e 1/1/2017 a 31/12/2020, em razão de não comprovação da regular aplicação dos recursos repassados pela União realizadas por meio do Contrato de Repasse de registro Siafi 770140 (peça 12) , firmado entre o Ministério do Desenvolvimento Regional e o Município de Garanhuns - PE, que tinha por objeto o instrumento descrito como "Implantação de infraestrutura urbana com a pavimentação e drenagem nas Ruas Amadeu Tavares , Pedro Maia, José Natanael da Silva, Luiz Souto Dourado, Evaldo Braga, Leandro Correia Maciel, Rua das Pedrinhas e Travessa Luiz Souto Dourado, todas no Bairro do Aloísio Pinto - Município de Garanhuns.".
HISTÓRICO
Em 20/4/2020, com fundamento na IN/TCU 71/2012, alterada pela IN/TCU 76/2016 e DN/TCU 155/2016, o dirigente da instituição Caixa Econômica Federal autorizou a instauração da tomada de contas especial (peça 1) . O processo foi registrado no sistema e-TCE com o número 1346/2020.
O Contrato de Repasse de registro Siafi 770140 foi firmado no valor de R$ 546.198,77, sendo R$ 493.100,00 à conta da concedente e R$ 53.098,77 referentes à contrapartida do convenente. Teve vigência de 27/12/2013 a 31/12/2019, com prazo para apresentação da prestação de contas em 29/2/2020. Os repasses efetivos da União totalizaram R$ 394.480,00.
As prestações de contas e complementações enviadas foram analisadas por meio dos documentos constantes nas peças 1, 2 (p. 1-10 e 13 a 31) , 20 e 21.
O fundamento para a instauração da Tomada de Contas Especial, conforme consignado na matriz de responsabilização elaborada pelo tomador de contas, foi a constatação da seguinte irregularidade: 
Impugnação total das despesas em razão da cassação da liminar que autorizou a contratação da operação, conforme decisão final do processo judicial nº 0800052-44.2013.4.05.8305.
O responsável arrolado na fase interna foi devidamente comunicado e, diante da ausência de justificativas suficientes para elidir a irregularidade e da não devolução dos recursos, instaurou-se a tomada de contas especial.
No relatório (peça 32) , o tomador de contas concluiu que o prejuízo importaria no valor original de R$ 325.279,02, imputando-se a responsabilidade a Izaias Régis Neto, Prefeito Municipal, no período de 1/1/2013 a 31/12/2016 e 1/1/2017 a 31/12/2020, na condição de contratado. 
Em 26/10/2020, a Controladoria-Geral da União emitiu o relatório de auditoria (peça 35) , em concordância com o relatório do tomador de contas. O certificado de auditoria e o parecer do dirigente do órgão de controle interno concluíram pela irregularidade das presentes contas (peças 36 e 37) .
Em 11/11/2020, o Ministro responsável pela área atestou haver tomado conhecimento das conclusões contidas no relatório e certificado de auditoria, bem como do parecer conclusivo do dirigente do órgão de controle interno, manifestando-se pela irregularidade das contas, e determinou o encaminhamento do processo ao Tribunal de Contas da União (peça 38) .
Na instrução inicial (peça 42) , analisando os elementos dos autos, chegou-se à conclusão de que os autos deveriam ser arquivados, sem julgamento de mérito, com fundamento no art. 212 do Regimento Interno do TCU, c/c os arts. 5º, I, e 7º, II, da IN TCU 71/2012, diante da ausência de pressuposto de constituição e de desenvolvimento válido e regular do processo.
Contudo, a SecTCE/D3, em seu pronunciamento (peça 43) , assim se manifestou:
Embora entenda que possa haver pertinência nos argumentos do Auditor, considero que no momento processual, é necessário o contraditório, nos mesmos termos do TC Processo 035.283/2020-3.
2.	Oportunamente, após as alegações de defesa, todos os argumentos poderão ser melhor analisados.
3.	Diante do exposto, submetem-se os autos à consideração superior, propondo:
a)	realizar a citação, com fundamento nos arts. 10, § 1º, e 12, incisos I e II, da Lei 8.443/1992 c/c o art. 202, incisos I e II, do RI/TCU, para que, no prazo de quinze dias, o Município de Garanhuns- PE (CNPJ 11.303.906/0001-00) e Izaias Regis Neto (CPF: XXX.909.664-XX) , prefeito do Município de Garanhuns - PE, no período de 1/1/2013 a 31/12/2016 e 1/1/2017 a 31/12/2020, em decorrência das condutas praticadas, apresentem alegações de defesa e/ou recolham, aos cofres abaixo especificados, as quantias abaixo indicadas, atualizadas monetariamente a partir das respectivas datas até o efetivo recolhimento, abatendo-se na oportunidade a quantia eventualmente ressarcida, na forma da legislação em vigor, que geraram a irregularidade demonstrada a seguir:
Débito relacionado ao Município de Garanhuns - PE em solidariedade com Izaias Regis Neto (CPF: XXX.909.664-XX) , prefeito do Município de Garanhuns - PE, no período de 1/1/2013 a 31/12/2016 e 1/1/2017 a 31/12/2020
Data de ocorrência	Valor histórico (R$) 
17/12/2014		50.349,95
4/2/2015			88.556,00
24/2/2015			100.870,78
29/9/2016			85.502,29
Irregularidade: não devolução dos recursos do Contrato de Repasse registro Siafi 770140, com base na subcláusula 17.1 do referido ajuste, embora a decisão liminar obtida tenha sido reformada por meio de decisão definitiva posterior.
Evidências da irregularidade: documentos técnicos presentes nas peças 1, 7, 12, 24 e 32.
Normas infringidas: art. 70, parágrafo único, da Constituição da República Federativa do Brasil; art. 93, do Decreto-lei 200/1967; art. 66, do Decreto 93.872/1986; art. 38, § 9º, da Portaria MP/MF/CGU 507/2011; subcláusula décima sétima do contrato de repasse.
Cofre credor: Tesouro Nacional.
Conduta: não devolver os recursos do Contrato de Repasse registro Siafi 770140, com base na subcláusula 17.1 do referido ajuste, embora a decisão liminar obtida pelo contratado tenha sido reformada por meio de decisão definitiva posterior.
Nexo de causalidade: a não devolução dos recursos resultou em prejuízo ao erário correspondente aos valores desbloqueados, visto que, legalmente, não havia o direito ao recebimento de tais repasses.
Culpabilidade:  não há excludentes de ilicitude, de culpabilidade e de punibilidade; é razoável supor que o responsável pela pessoa jurídica tinha consciência da ilicitude de sua conduta; era exigível conduta diversa da praticada, qual seja, adotar as providências necessárias para que houvesse a devolução dos recursos desbloqueados, com base na subcláusula 17.1 do Contrato de Repasse CR 1002107-5.
A Unidade Técnica manifestou-se de acordo com a proposta formulada pelo titular da SecTCE/D3 (peça 44) .
O responsável Izaias Regis Neto foi citado por meio do Ofício 19669/2022-TCU/Seproc (peça 47) , no endereço do responsável que consta no Sistema da Receita Federal, conforme pesquisa na base de dados custodiada pelo TCU (peça 46) , tendo havido ciência em 27/5/2022 pelo senhor Álvaro Paiva (peça 49) . Não foram apresentadas alegações de defesa pelo responsável.
O Município de Garanhuns-PE foi citado por meio do Ofício 19668/2022-TCU/Seproc (peça 48) , no endereço do responsável que consta no Sistema da Receita Federal, conforme pesquisa na base de dados custodiada pelo TCU (peça 45) , tendo havido ciência em 27/5/2022 pela senhora Érica Wiliane Ferreira de Oliveira (peça 50) . Não foram apresentadas alegações de defesa pelo responsável.
Conforme Despacho de Conclusão das Comunicações Processuais (peça 51) , as providências inerentes às comunicações processuais foram concluídas.
ANÁLISE DOS PRESSUPOSTOS DE PROCEDIBILIDADE DA IN/TCU 71/2012
Avaliação de Viabilidade do Exercício do Contraditório e Ampla Defesa
Verifica-se que não houve o transcurso de mais de dez anos desde o fato gerador sem que tenha havido a notificação do responsável pela autoridade administrativa federal competente (art. 6º, inciso II, c/c art. 19 da IN/TCU 71/2012, modificada pela IN/TCU 76/2016) , uma vez que o fato gerador da irregularidade sancionada ocorreu em 13/8/2015, data do trânsito em julgado do Agravo em Recurso Especial 727.190 - PE (2015/0140218-6) , no Superior Tribunal de Justiça, e o responsável foi notificado sobre a irregularidade pela autoridade administrativa competente conforme abaixo:
Izaias Régis Neto, por meio do ofício acostado à peça 8, recebido em 5/3/2020, conforme AR (peça 9) .
Valor de Constituição da TCE 	
Verifica-se, ainda, que o valor atualizado do débito apurado (sem juros) em 1/1/2017 é de R$ 365.975,46, portanto superior ao limite mínimo de R$ 100.000,00, na forma estabelecida conforme os arts. 6º, inciso I, e 19 da IN/TCU 71/2012, modificada pela IN/TCU 76/2016. 
OUTROS PROCESSOS/DÉBITOS NOS SISTEMAS DO TCU COM OS MESMOS RESPONSÁVEIS
Informa-se que foi encontrado processo no Tribunal com o mesmo responsável:
	Responsável
	Processo

	Izaias Régis Neto
	Processo 035.283/2020-3 [TCE, aberto, "TCE instaurada pelo (a) Caixa Econômica Federal (mandatária no (a) MINISTÉRIO DO TURISMO) em razão de não comprovação da regular aplicação dos recursos repassados pela União, Contrato de repasse CR 1002107-53, firmado com o/a MINISTERIO DO TURISMO, Siafi/Siconv 780232, função COMERCIO E SERVICOS, que teve como objeto Obras para implantação dos Portais OESTE no Município de Garanhuns-PE com recapeamento asfáltico das vias inseridas na área. (nº da TCE no sistema: 1148/2020) "]

A tomada de contas especial está, assim, devidamente constituída e em condição de ser instruída.
EXAME TÉCNICO			
Da validade das notificações:
Preliminarmente, cumpre tecer breves considerações sobre a forma como são realizadas as comunicações processuais no TCU. A esse respeito, destacam-se o art. 179, do Regimento Interno do TCU (Resolução 155, de 4/12/2002) e o art. 4º, inciso III, § 1º, da Resolução TCU 170, de 30 de junho de 2004, in verbis:
Art. 179. A citação, a audiência ou a notificação, bem como a comunicação de diligência, farse-ão:
I - mediante ciência da parte, efetivada por servidor designado, por meio eletrônico, fac-símile, telegrama ou qualquer outra forma, desde que fique confirmada inequivocamente a entrega da comunicação ao destinatário;
II - mediante carta registrada, com aviso de recebimento que comprove a entrega no endereço do destinatário;
III - por edital publicado no Diário Oficial da União, quando o seu destinatário não for localizado
 (...) 
Art. 3º As comunicações serão dirigidas ao responsável, ou ao interessado, ou ao dirigente de órgão ou entidade, ou ao representante legal ou ao procurador constituído nos autos, com poderes expressos no mandato para esse fim, por meio de:
I - correio eletrônico, fac-símile ou telegrama;
II - servidor designado;
III - carta registrada, com aviso de recebimento;
IV - edital publicado no Diário Oficial da União, quando o seu destinatário não for localizado, nas hipóteses em que seja necessário o exercício de defesa.
Art. 4º. Consideram-se entregues as comunicações:
I - efetivadas conforme disposto nos incisos I e II do artigo anterior, mediante confirmação da ciência do destinatário;
II - realizadas na forma prevista no inciso III do artigo anterior, com o retorno do aviso de recebimento, entregue comprovadamente no endereço do destinatário;
III - na data de publicação do edital no Diário Oficial da União, quando realizadas na forma prevista no inciso IV do artigo anterior.
§ 1º O endereço do destinatário deverá ser previamente confirmado mediante consulta aos sistemas disponíveis ao Tribunal ou a outros meios de informação, a qual deverá ser juntada ao respectivo processo.
 (...) 
Bem se vê, portanto, que a validade da citação via postal não depende de que o aviso de recebimento seja assinado pelo próprio destinatário da comunicação, o que dispensa, no caso em tela, a entrega do AR em "mãos próprias". A exigência da norma é no sentido de o Tribunal verificar se a correspondência foi entregue no endereço correto, residindo aqui a necessidade de certeza inequívoca. 
Não é outra a orientação da jurisprudência do TCU, conforme se verifica dos julgados a seguir transcritos:
São válidas as comunicações processuais entregues, mediante carta registrada, no endereço correto do responsável, não havendo necessidade de que o recebimento seja feito por ele próprio (Acórdão 3648/2013-TCU-Segunda Câmara, Relator José Jorge) ;
É prescindível a entrega pessoal das comunicações pelo TCU, razão pela qual não há necessidade de que o aviso de recebimento seja assinado pelo próprio destinatário. Entregandose a correspondência no endereço correto do destinatário, presume-se o recebimento da citação. (Acórdão 1019/2008-TCU-Plenário, Relator Benjamin Zymler) ;
As comunicações do TCU, inclusive as citações, deverão ser realizadas mediante Aviso de Recebimento - AR, via Empresa Brasileira de Correios e Telégrafos, bastando para sua validade que se demonstre que a correspondência foi entregue no endereço correto. (Acórdão 1526/2007-TCU-Plenário, Relator Aroldo Cedraz) .
A validade do critério de comunicação processual do TCU foi referendada pelo Supremo Tribunal Federal, nos termos do julgamento do MS-AgR 25.816/DF, por meio do qual se afirmou a desnecessidade da ciência pessoal do interessado, entendendo-se suficiente a comprovação da entrega do "AR" no endereço do destinatário:
Ementa: agravo regimental. Mandado de segurança. Desnecessidade de intimação pessoal das decisões do tribunal de contas da união. art. 179 do regimento interno do TCU. Intimação do ato impugnado por carta registrada, iniciado o prazo do art. 18 da lei nº 1.533/51 da data constante do aviso de recebimento. Decadência reconhecida. Agravo improvido.
O envio de carta registrada com aviso de recebimento está expressamente enumerado entre os meios de comunicação de que dispõe o Tribunal de Contas da União para proceder às suas intimações.
O inciso II do art. 179 do Regimento Interno do TCU é claro ao exigir apenas a comprovação da entrega no endereço do destinatário, bastando o aviso de recebimento simples. 
Da revelia dos responsáveis Izaias Regis Neto e Município de Garanhuns - PE
No caso vertente, a citação do responsável Izaias Regis Neto se deu por meio do Ofício 19669/2022-TCU/Seproc (peça 47) , no endereço do responsável que consta no Sistema da Receita Federal, conforme pesquisa na base de dados custodiada pelo TCU (peça 46) , tendo havido ciência em 27/5/2022 pelo senhor Álvaro Paiva (peça 49) . Válida, portanto, sua citação.
A citação do Município de Garanhuns-PE se deu por meio do Ofício 19668/2022-TCU/Seproc (peça 48) , no endereço do responsável que consta no Sistema da Receita Federal, conforme pesquisa na base de dados custodiada pelo TCU (peça 45) , tendo havido ciência em 27/5/2022 pela senhora Érica Wiliane Ferreira de Oliveira (peça 50) . Válida, portanto, sua citação.
Nos processos do TCU, a revelia não leva à presunção de que seriam verdadeiras todas as imputações levantadas contra os responsáveis, diferentemente do que ocorre no processo civil, em que a revelia do réu opera a presunção da verdade dos fatos narrados pelo autor (Acórdão 1009/2018-TCU-Plenário, Relator Bruno Dantas; 2369/2013-TCU-Plenário, Relator Benjamin Zymler e 2449/2013-TCU-Plenário, Relator Benjamin Zymler) . Dessa forma, a avaliação da responsabilidade do agente não pode prescindir da prova existente no processo ou para ele carreada. 
Ao não apresentarem sua defesa, os responsáveis deixaram de produzir prova da regular aplicação dos recursos sob sua responsabilidade, em afronta às normas que impõem aos gestores públicos a obrigação legal de, sempre que demandados pelos órgãos de controle, apresentar os documentos que demonstrem a correta utilização das verbas públicas, a exemplo do contido no art. 93 do Decreto-Lei 200/1967: "Quem quer que utilize dinheiros públicos terá de justificar seu bom e regular emprego na conformidade das leis, regulamentos e normas emanadas das autoridades administrativas competentes." 
Mesmo as alegações de defesa não sendo apresentadas, considerando o princípio da verdade real que rege esta Corte, procurou-se buscar, em manifestações dos responsáveis na fase interna desta Tomada de Contas Especial, se havia algum argumento que pudesse ser aproveitado a favor deles.
No entanto, os responsáveis não se manifestaram na fase interna, não havendo, assim, nenhum argumento que possa vir a ser analisado e posteriormente servir para afastar as irregularidades apontadas.
Em se tratando de processo em que as partes interessadas não se manifestaram acerca das irregularidades imputadas, não há elementos para que se possa efetivamente aferir e reconhecer a ocorrência de boa-fé na conduta dos responsáveis, o que levaria este Tribunal, desde logo, proferir o julgamento de mérito pela irregularidade das contas, conforme os termos dos §§ 2º e 6º do art. 202 do Regimento Interno do TCU. (Acórdão 2064/2011-TCU-Primeira Câmara (Relator Ubiratan Aguiar) , 6.182/2011-TCU-1ª Câmara (Relator Weber de Oliveira) , 4.072/2010-TCU-1ª Câmara (Relator Valmir Campelo) , 1.189/2009-TCU-1ª Câmara (Relator Marcos Bemquerer) , 731/2008-TCU-Plenário (Relator Aroldo Cedraz) .
Todavia, de acordo com a consolidada jurisprudência deste Tribunal, a exemplo dos Acórdão 1179/2011-TCU-Primeira Câmara (Relator Valmir Campelo) , 5.118/2014-1ª Câmara (relator Bruno Dantas) , 6.361/2013-1ª Câmara (Relator Valmir Campelo) , e 1.449/2013-2ª Câmara (relator Aroldo Cedraz) , e tendo em vista a presunção de boa-fé de que goza a pessoa jurídica de direito público, deve-se, previamente ao julgamento das contas do Município de Garanhúns-PE, fixar novo e improrrogável prazo para que o referido ente recolha a importância devida ao Tesouro Nacional, acrescida de atualização monetária, na forma do disposto no artigo 202, § 3º, do Regimento Interno do TCU.
Dessa forma, e considerando os argumentos em processo semelhante (vide abaixo) , os responsáveis devem ser considerados revéis, nos termos do art. 12, § 3º, da Lei 8.443/1992, devendo as contas do responsável Izaias Regis Neto serem julgadas irregulares, condenando-o ao débito apurado e aplicando-lhe a multa prevista no art. 57 da Lei 8.443/1992.
Da existência do TC Processo 035.283/2020-3
O TC Processo 035.283/2020-3 cuida de tomada de contas especial, tendo como responsáveis Izaias Regis Neto e Município de Garanhuns - PE. Conforme consta na instrução daqueles autos (peça 72) , a irregularidade refere-se à falta de devolução dos recursos do Contrato de Repasse CR 1002107-5, registro Siafi 780232, com base na subcláusula 17.1 do referido ajuste, haja vista a decisão liminar obtida pelo contratado no Processo 0800052-44.2013.4.05.8305 ter sido reformada por decisão definitiva do Superior Tribunal de Justiça, no Agravo em Recurso Especial 727.190 - PE (2015/0140218-6) .
Naqueles autos houve proposta no seguinte sentido: i) considerar revel o responsável Izaias Regis Neto; ii) rejeitar as alegações de defesa apresentadas pelo Município de Garanhuns- PE, fixando novo e improrrogável prazo de quinze dias para que aquele ente municipal comprove, perante este Tribunal, o recolhimento aos cofres do Tesouro Nacional do débito, atualizada monetariamente.
Abaixo, consta a transcrição de trecho da análise realizada naqueles autos (peça 72) :
Das alegações de defesa do responsável Município de Garanhuns-PE
 	O Município de Garanhuns-PE foi citado em solidariedade com Izaias Regis Neto em razão da não devolução dos recursos do Contrato de Repasse CR 1002107-5, em descumprimento ao disposto no item 17.1 do referido ajuste, haja vista a decisão liminar obtida pelo contratado no Processo 0800052-44.2013.4.05.8305 ter sido reformada por decisão definitiva do Superior Tribunal de Justiça, no Agravo em Recurso Especial 727.190 - PE (2015/0140218-6) .
 	Em resposta, o Município de Garanhuns-PE apresentou as alegações de defesa abaixo elencadas:
a) a devolução integral do valor liberado fará com que o município tenha que devolver recursos que utilizou conforme o contrato firmado com a Caixa, acarretando enriquecimento sem causa da União;
b) no momento da autorização do contrato de repasse (2012) , havia pendências a serem regularizadas perante o CAUC, motivo pelo qual naquela ocasião o município estava impossibilitado de receber recursos. Acontece que, conforme comprovado em anexo, a pendência existente no CAUC foi sanada ainda no final do ano de 2012;
c) houve um adimplemento substancial da obra pela municipalidade e houve prestação de contas parcial e homologação pela Caixa dos recursos liberados, razões pelas quais o efeito da revogação da liminar não pode ser o de devolução integral dos recursos;
d) a revogação da liminar se deu no ano de 2015, porém foram sendo firmados pela Caixa termos aditivos ao contrato, prorrogando seu prazo de vigência em 2017, 2018 e 2019, implicando reconhecimento da legitimidade do contrato firmado;
e) a busca, em 2020, da rescisão integral do contrato bem como a devolução dos recursos liberados infringe o princípio decorrente da boa-fé objetiva, o non venire contra factum proprium;
f) eventual decisão que determine a prorrogação da vigência do contrato ou a não devolução dos valores, não atinge a coisa julgada, pois as circunstâncias de fato e de direito daquela coisa julgada foram superadas;
g) a pretensão de devolução integral dos recursos não encontra amparo na Portaria Interministerial 507/2011, que prevê a devolução do saldo dos recursos, seja por existência de receita obtida em aplicação financeira ou pela não utilização no objeto do contrato; e
h) as obras estão em perfeita utilização e beneficiando a população municipal. Neste sentido, o Tribunal de Contas da União decidiu, em casos análogos (Acórdão 4855/2010-TCU-Primeira Câmara e Acórdão 149/2008-TCU-Segunda Câmara) que no caso de inexecução parcial, como no caso em tela, em que resta configurada a utilização dos valores nos fins previstos, ainda que forma limitada, mesmo que não atendidos completamente, acarretando que caso haja a necessidade de devolução, esta deva corresponder ao percentual não executado.
Análise
Itens 'a' e 'c' e 'g'
 	Alega que: i) a devolução integral do valor liberado fará com que o município tenha que devolver recursos que utilizou, conforme o contrato firmado com a Caixa, acarretando enriquecimento sem causa da União; ii) houve um adimplemento substancial da obra pela municipalidade e houve prestação de contas parcial e homologação pela Caixa dos recursos liberados, razões pelas quais o efeito da revogação da liminar não pode ser o de devolução integral dos recursos; iii) a pretensão de devolução integral dos recursos não encontra amparo na Portaria Interministerial 507/2011, que prevê a devolução do saldo dos recursos, seja por existência de receita obtida em aplicação financeira ou pela não utilização no objeto do contrato.
 	Embora o responsável alegue que houve substancial execução física do objeto e que as prestações de contas foram prestadas e aprovadas pela Caixa (ainda que com ressalvas - peça 1) , faz-se necessária a devolução dos recursos federais desbloqueados com base na Cláusula Décima Sétima do Contrato de Repasse CR 1002107-53 (peça 12, p. 9) , abaixo transcrita:
CLÁUSULA DÉCIMA SÉTIMA - DO PROVIMENTO JUDICIAL LIMINAR
17 - A existência de restrição do CONTRATADO não foi considerada óbice à celebração do presente instrumento, em razão da decisão liminar concedida nos termos especificados no Contrato de Repasse, a qual autorizou a celebração deste instrumento, condicionada à decisão final.
17.1 - Ainda que posteriormente regularizada a restrição apontada no Contrato de Repasse, a desistência da ação ou a decisão judicial desfavorável ao CONTRATADO implicará a desconstitução dos efeitos da respectiva liminar, com a rescisão do presente contrato e a devolução de todos os recursos que eventualmente tenha recebido, atualizados na forma da Legislação em vigor.
 	Verifica-se, assim, que o município estava ciente dos riscos que poderiam resultar da assinatura do contrato de repasse, pois caso houvesse cassação da decisão liminar proferida, seria necessária a devolução dos recursos desbloqueados, operando, assim, efeitos ex tunc. De fato, houve a cassação da liminar pelo Superior Tribunal de Justiça (Agravo em Recurso Especial nº 727.190 - PE (2015/0140218-6) , conforme se verifica em trecho dessa decisão, abaixo transcrito (peça 7, p. 8-9) :
	No mais, o Tribunal a quo, ao dirimir a controvérsia, entendeu que obras de pavimentação estão incluídos como "ação de natureza social", in verbis (fl. 228, e-STJ) :
	Entendo que obras de pavimentação nas cidades têm eminente caráter social, enquadrando-se nas exceções previstas no $ 3º, do art. 25, da LC nº 101/2001 relativas a ações de educação, saúde e assistência social, tampouco, nas do art. 26 da Lei 10.522, de 19.07.2002, que se referem às ações sociais e ações em faixa de fronteira. Basta observar o efeito do calçamento não apenas quanto à mobilidade, como também no que toca ao combate a endemias, já que as pistas rústicas não possuem sistema de drenagem, facilitando o acúmulo de água e a proliferação de insetos transmissores de doenças como a dengue.
Tenho que merece reparo o aresto hostilizado.
	Esta Corte Superior consolidou o entendimento de que a interpretação da expressão "ações sociais" não pode ser abrangente a ponto de abarcar situações que o legislador não previu. Assim o conceito da terminologia adotada na Lei 10.522/2002 deve ser resultado de uma interpretação restritiva, teleológica e sistemática, mormente diante do fato de que qualquer ação governamental em prol da sociedade pode ser passível de enquadramento no conceito de ação social.
	O termo "ação social" presente na mencionada lei diz respeito às ações que objetivam o atendimento dos direitos sociais assegurados aos cidadãos, cuja realização é obrigatória por parte do Poder Público, como aquelas mencionadas na Constituição Federal, nos artigos 6º, 193, 194, 196, 201, 203, 205, 215 e 217 (alimentação, moradia, segurança, proteção à maternidade e à infância, assistência aos desamparados, ordem social, seguridade social, saúde, previdência social, assistência social, educação, cultura e desporto) .
	Sendo assim, o direito à infraestrutura urbana e aos serviços públicos, os quais abarcam direito à pavimentação e drenagem de vias públicas, compõem o rol de direitos que dão significado à garantia do direito a cidades sustentáveis, conforme previsão do art. 2º da Lei 10.257/2001 - Estatuto das Cidades. Apesar disso, conforme a fundamentação supra, a pavimentação e drenagem de vias públicas não pode ser enquadrada no conceito de ação social previsto no art. 26 da Lei 10.522/2002.
	(...) 
Dessa forma, por estar em dissonância com o entendimento desta Corte Superior, deve ser reformado o aresto proferido na origem.
 	A decisão transitou em julgado em 13/8/2015 (peça 7, p. 15) 
 	Portanto, não foi observado pelo gestor do ente municipal o dever de cuidado que teria o homem-médio ou gestor-médio, diligente e cuidadoso, assinando o contrato de repasse mesmo sabendo dos riscos que desse fato poderiam advir.
 	Conforme consta no Relatório de Acompanhamento de Engenharia, datado de 28/9/2017 (peça 24, p. 19) , houve execução de 58,04% do objeto, sem que houvesse execução integral dos serviços em nenhuma das vias que seriam beneficiadas pelo contrato de repasse firmado. Em setembro de 2018 a Caixa havia informado à prefeitura que as obras se encontravam paralisadas (peça 6, p. 7) . Em abril de 2019 solicitou à prefeitura que em caso de não comprovação da execução de obras no prazo máximo de trinta dias, seria iniciado processo de instauração de tomada de contas especial (peça 6, p. 13) . Em julho de 2019 foi feita a mesma solicitação (peça 6, p. 16) . Portanto, não há que se fala em enriquecimento sem causa da União, uma vez que o responsável não adotou as providências necessárias para que houvesse o cumprimento do contrato de repasse na forma prevista.
 	Não deve haver devolução apenas do saldo dos recursos, pois se não há aplicação correta dos recursos utilizados no objeto pactuado, também se faz necessária sua devolução, conforme aliás, consta no item 7.7 do contrato de repasse (peça 12) .
 	Assim, as alegações de defesa devem ser rejeitadas. 
Item 'b'
 	Alega que no momento da autorização do contrato de repasse, havia pendências a serem regularizadas perante o CAUC, motivo pelo qual naquela ocasião o município estava impossibilitado de receber recursos. Acontece que a pendência existente no CAUC foi sanada ainda no final do ano de 2012.
 	Embora tenha sido apresentada tal alegação, verifica-se que o contrato de repasse foi firmado e que o responsável estava ciente de que a desistência da ação ou a decisão judicial que lhe fosse desfavorável, implicaria a desconstitução dos efeitos da liminar concedida, com a rescisão do presente contrato e a devolução de todos os recursos que o responsável tivesse recebido. Conforme já relatado na presente instrução, não foi observado o dever de cuidado necessário ao ser firmado o ajuste. 
 	Assim, as alegações de defesa apresentadas devem ser rejeitadas.
Item 'd', 'e' e 'f'
 	Alega que: i) a revogação da liminar se deu no ano de 2015, porém foram sendo firmados pela Caixa termos aditivos ao contrato, prorrogando seu prazo de vigência em 2017, 2018 e 2019, implicando reconhecimento da legitimidade do contrato firmado; ii) a busca, em 2020, da rescisão integral do contrato bem como a devolução dos recursos liberados infringe o princípio decorrente da boa-fé objetiva, o non venire contra factum proprium; iii) eventual decisão que determine a prorrogação da vigência do contrato ou a não devolução dos valores, não atinge a coisa julgada, pois as circunstâncias de fato e de direito daquela coisa julgada foram superadas.
 	Não procedem tais alegações, uma vez que o contrato de repasse deveria ser cumprido enquanto não houvesse decisão definitiva que viesse a desconstituir a liminar que havia sido concedida para que o contrato de repasse pudesse ser firmado, o que de fato ocorreu, tendo havido a prorrogação do contrato de repasse até dezembro de 2019. Todavia, em 20/11/2019 a prefeitura foi comunicada pela Caixa que não seria possível prorrogar a vigência do contrato de repasse, em razão da cassação da liminar pelo STJ (peça 6, p. 27) . Como consequência, poderia exigir o cumprimento do disposto no subitem 17.1 da cláusula décima sétima do contrato de repasse, exigindo a devolução dos recursos.
Especificamente em relação à aplicação do princípio decorrente da boa-fé objetiva, o non venire contra factum proprium, cabem algumas considerações. Diante da decisão de mérito do Poder Judiciário, o responsável deveria adotar providências para a devolução dos recursos e não se manifestar em sentido contrário, considerando a regra do pacta sunt servanda, uma vez que seu comportamento foi a assunção, ao firmar o contrato de repasse, da obrigação de devolução dos recursos em caso de perda dos efeitos da liminar que lhe foi concedida. Aplica-se ao caso, portanto, a proibição do venire contra factum proprium, que se traduz na coerência de comportamento, respeitando-se, no caso, as condições estipuladas na Cláusula Décima Sétima do Contato de Repasse 1002107-58. No que se refere a esse aspecto, transcreve-se trecho do Acórdão 1999/2020-TCU-Plenário: 
A doutrina ensina que a boa-fé objetiva é um padrão objetivo de comportamento, decorrente da veracidade das declarações e exatidão dos comportamentos das partes, inclusive da Administração Pública, sendo uma condição essencial a toda relação jurídica e necessária à manutenção de sua estabilidade (SOUZA, Guilherme Carvalho, A responsabilidade do estado e o princípio da confiança legítima: a experiência para o direito brasileiro, Rio de Janeiro: Editora Lumen Juris, 2014, p. 64) .
A boa-fé objetiva é diferente da vertente subjetiva. Enquanto a boa-fé objetiva traduz uma regra de comportamento, que consiste no dever de agir de acordo com determinados padrões de conduta de lealdade, correção e lisura nas relações estabelecidas entre as pessoas; a boa-fé subjetiva é uma qualidade reportada ao ânimo de um sujeito, significando a ausência de má-fé, de intenção dolosa ou mentirosa, ou seja, o estado de desconhecimento ou compreensão equivocada acerca de determinado fato (CEOLIN, Alessandra Scorzato Lemes, Reflexos da boa-fé objetiva nas relações contratuais, Porto Alegre: Núria Fabris, ed., 2012, p. 10) .
O Professor Miguel Reale, em seu livro 'A boa-fé no Código Civil' (2003, p. 4) definiu boa-fé objetiva como:
'A boa-fé objetiva apresenta-se como uma exigência de lealdade, modelo objetivo de conduta, arquétipo social pelo qual impõe o poder-dever que cada pessoa ajuste a própria conduta a esse arquétipo, obrando como obraria uma pessoa honesta, proba e leal. Tal conduta impõe diretrizes ao agir no tráfico negocial, devendo-se ter em conta, como lembra Judith Martins Costa, 'a consideração para com os interesses do alter, visto como membro do conjunto social que é juridicamente tutelado'. Desse ponto de vista, podemos afirmar que a boa-fé objetiva, é assim entendida como noção sinônima de 'honestidade pública'.'  (grifos acrescidos) 
O princípio da boa-fé objetiva, no direito público, está previsto expressamente nos arts. 2º, parágrafo único, inciso IV, da Lei 9.784/1999 (Lei de Processo Administrativo Federal) , ao timbrar em exigir a atuação segundo padrões éticos de probidade, decoro e boa-fé. Vale ressaltar que a Lei 9.784/1999 reúne os princípios gerais que norteiam não apenas os chamados processos administrativos em sentido estrito, mas toda a atividade decisória da Administração Pública Federal.
Segundo Giacomuzzi, a boa-fé no direito público decorre do princípio da moralidade previsto no art. 37 da Constituição Federal. Para o autor, da moralidade escrita no art. 37 do Texto Constitucional extraem deveres objetivos de conduta administrativa a serem seguidos, a exemplo de proibição de contradição de informações, indolência, leviandade de propósitos, além do dever de transparência e lealdade por parte da Administração Pública. O doutrinador menciona algumas consequências do princípio da boa-fé objetiva, dentre elas as que considera mais relevantes:
' (...) proibição ao venire contra factuam proprium; proibição à inação inexplicável e desarrozoada, vinculada a exercício de direto, que gera legítima confiança de outra parte envolvida; dever do favor acti  (dever de conservação dos atos administrativos, explorando-se ao máximo a convalidação) ; lealdade ao fator tempo (proibição do exercício prematuro de direito ou dever ou retardamento desleal do ato e da fixação de prazos inadequados) ; dever de sinceridade objetivo (não só dizer a verdade, mas não omitir qualquer fato ou conduta relevantes ao caso concreto, tampouco se valer de argumentos genéricos ou confusos) ; dever de informação no sentido de não omitir qualquer dado que seja relevante na descrição da questão controversa e/ou que possa auxiliar na sua resolução. (GIACOMUZZI, José Guilherme, A moralidade administrativa e a boa-fé da administração pública: o conteúdo dogmático da moralidade administrativa, São Paulo: Malheiros Editores Ltda., 2ª ed., 2013, p. 275 e 280-281) '.
Dentre as derivações do princípio da boa-fé objetiva, destaca a proibição do venire contra factum proprium, que consubstancia a vedação de comportamentos contraditórios. Em outras palavras, traduz a obrigação de coerência de comportamento, implicando o encargo de observar no futuro a conduta que os atos anteriormente praticados pela parte faziam prever, sem gerar incerteza na atuação dos agentes públicos nos procedimentos administrativos.
No âmbito do TCU, a jurisprudência tem consolidado a incidência da boa-fé objetiva nos processos de controle externo relacionada à conduta esperada de um gestor médio/diligente. Nesse sentido, citam-se os Acórdão 2391/2018-TCU-Plenário  (relator Exmo. Ministro Benjamin Zymler) e 2.678/2018-TCU-Plenário (relator Exmo. Ministro Vital do Rêgo) . Dentre esses julgamentos, importa ressaltar o Acórdão 2678/2018-TCU-Plenário, em que a aplicação da teoria do non venire contra factum proprium foi tratada com propriedade:
'É que tal teoria veda dois comportamentos da mesma pessoa, lícitos em si e diferidos (contraditórios) no tempo, com base na regra do pacta sunt servanda [3]. Colocando de outra maneira, haveria dois comportamentos lícitos da mesma pessoa, sendo o primeiro (factum proprium) , porém, contrariado pelo segundo. Tal comportamento, segundo a doutrina, macula a boa-fé objetiva (confiança) . [3: Expressão em latim que significa: os 'pactos devem ser respeitados' ou os 'acordos devem ser mantidos'. O princípio base do pacta sunt servanda diz que aquilo que está escrito se torna lei entre as partes que signaram o acordo.]
Sobre o tema, o professor Anderson Schreiber, em obra específica dedicada ao assunto[4], estabelece quatro requisitos para a incidência do venire contra factum proprium, a saber: (i) um factum proprium, isto é, uma conduta inicial; (ii) a legítima confiança de outrem na conservação do sentido objetivo desta conduta; (iii) um comportamento contraditório com este sentido objetivo (e, por isto mesmo, violador da confiança) ; e, finalmente, (iv) um dano ou, no mínimo, um potencial dano a partir da contradição. [4: SCHREIBER, Anderson. A Proibição do Comportamento Contraditório: tutela da confiança e venire contra factum proprium. 3.ed. Rio de Janeiro: Renovar, 2012, p. 131.]'
 	Diante da manifestação acima, chega-se à conclusão de que não procedem as alegações de defesa apresentadas, sendo necessária a devolução dos recursos desbloqueados.
Item 'h'
 	Por fim, alega que as obras estavam em perfeita utilização, beneficiando a população do município. Neste sentido, o Tribunal de Contas da União decidiu, em casos análogos (Acórdão 4855/2010-TCU-Primeira Câmara e Acórdão 149/2008-TCU-Segunda Câmara) que no caso de inexecução parcial, como no caso em tela, em que resta configurada a utilização dos valores nos fins previstos, ainda que forma limitada, mesmo que não atendidos completamente, acarretando que caso haja a necessidade de devolução, esta deva corresponder ao percentual não executado.
 	No que se refere a esse ponto, cabem as mesmas conclusões já realizadas na presente instrução, no sentido da necessidade de devolução dos recursos desbloqueados, razão pela qual as alegações de defesa devem ser rejeitadas.
Da concessão de novo e improrrogável prazo para recolhimento do débito pelo município
De acordo com a consolidada jurisprudência deste Tribunal, a exemplo dos Acórdão 1179/2011-TCU-Primeira Câmara (Relator Valmir Campelo) , 5.118/2014-1ª Câmara (relator Bruno Dantas) , 6.361/2013-1ª Câmara (Relator Valmir Campelo) , e 1.449/2013-2ª Câmara (relator Aroldo Cedraz) , e tendo em vista a presunção de boa-fé de que goza a pessoa jurídica de direito público, deve-se, previamente ao julgamento das contas do Município de Garanhúns-PE, fixar novo e improrrogável prazo para que o referido ente recolha a importância devida ao Tesouro Nacional, acrescida de atualização monetária, na forma do disposto no artigo 202, § 3º, do Regimento Interno do TCU.
Prescrição da Pretensão Punitiva
Vale ressaltar que a pretensão punitiva do TCU, conforme Acórdão 1441/2016-TCU-Plenário, Relator Benjamin Zymler, que uniformizou a jurisprudência acerca dessa questão, subordina-se ao prazo geral de prescrição indicado no art. 205 do Código Civil, que é de dez anos, contado da data de ocorrência da irregularidade sancionada, nos termos do art. 189 do Código Civil, sendo este prazo interrompido pelo ato que ordenar a citação, a audiência ou a oitiva do responsável.
No caso em exame, não ocorreu a prescrição, uma vez que a irregularidade sancionada ocorreu em 13/8/2015 e o ato de ordenação das citações ocorreu em 25/4/2022.
CONCLUSÃO
Em face da análise promovida na seção "Exame Técnico", verifica-se que os responsáveis Izaias Régis Neto e Município de Garanhuns - PE não lograram comprovar a boa e regular aplicação dos recursos.
Instados a se manifestar, optaram pelo silêncio, configurando a revelia, nos termos do § 3º, do art. 12, da Lei 8.443/1992.
Contudo, deve-se, previamente ao julgamento de suas contas, fixar novo e improrrogável prazo para que o Município de Garanhuns - PE recolha as importâncias devida ao Tesouro Nacional, acrescida de atualização monetária, na forma do disposto no artigo 202, § 3º, do Regimento Interno do TCU.
Verifica-se que não houve a prescrição da pretensão punitiva, conforme análise já realizada.
Tendo em vista que não constam dos autos elementos que permitam reconhecer a boa-fé do responsável Izaias Regis Neto ou a ocorrência de outras excludentes de culpabilidade, sugere-se que as contas sejam julgadas irregulares, nos termos do art. 202, § 6º, do Regimento Interno do TCU, com a imputação do débito apurado e aplicando-lhe a multa prevista no art. 57 da Lei 8.443/1992.
PROPOSTA DE ENCAMINHAMENTO
Diante do exposto, submetemos os autos à consideração superior, propondo:
considerar revéis os responsáveis Izaias Regis Neto (CPF: XXX.909.664-XX) , prefeito do Município de Garanhuns - PE, no período de 1/1/2013 a 31/12/2016 e 1/1/2017 a 31/12/2020, e o Município de Garanhuns - PE (CNPJ 11.303.906/0001-00) , para todos os efeitos, dando-se prosseguimento ao processo, com fulcro no art. 12, § 3º, da Lei 8.443/1992;
fixar, com fundamento nos art. 12, § 1º e 2º, da Lei 8.443/1992, novo e improrrogável prazo de quinze dias para que o Município de Garanhuns - PE (CNPJ 11.303.906/0001-00) , comprove, perante este Tribunal, o recolhimento aos cofres do Tesouro Nacional da importância a seguir especificada, atualizada monetariamente, calculada a partir da data discriminada até a data da efetiva quitação do débito:
Débito relacionado ao Município de Garanhuns - PE em solidariedade com Izaias Regis Neto (CPF: XXX.909.664-XX) , prefeito do Município de Garanhuns - PE, no período de 1/1/2013 a 31/12/2016 e 1/1/2017 a 31/12/2020
	Data de ocorrência
	Valor histórico (R$) 

	17/12/2014
	50.349,95

	4/2/2015
	88.556,00

	24/2/2015
	100.870,78

	29/9/2016
	85.502,29

Valor atualizado do débito (sem juros) em 7/7/2022: R$ 491.459,84. 
dar ciência ao Município de Garanhuns - PE (CNPJ 11.303.906/0001-00) , de que o recolhimento tempestivo da quantia acima indicada, atualizada monetariamente, sanará o processo e resultará na regularidade com ressalva de suas contas. Por outro lado, a ausência dessa liquidação tempestiva levará à irregularidade das contas, com imputação de débito, a ser atualizado monetariamente e acrescido de juros moratórios; e
d) autorizar também, desde logo, se requerido pelo Município de Garanhuns - PE, com fundamento no art. 26 da Lei 8.443, de 1992, c/c o art. 217, §§ 1º e 2º do Regimento Interno, o parcelamento da dívida em até 36 parcelas, incidindo sobre cada parcela a correção monetária, fixando-lhe o prazo de quinze dias, a contar do recebimento da notificação, para comprovar perante o Tribunal o recolhimento da primeira parcela, e de trinta dias, a contar da parcela anterior, para comprovar os recolhimentos das demais parcelas, alertando o responsável de que a falta de comprovação do recolhimento de qualquer parcela importará o vencimento antecipado do saldo devedor, nos termos do § 2º do art. 217 do Regimento Interno deste Tribunal.
É o relatório

não há

Subprocurador-Geral Paulo Soares Bugarin

TOMADA DE CONTAS ESPECIAL. CONTRATO DE REPASSE. IMPLANTAÇÃO DE INFRAESTRUTURA URBANA. PAVIMENTAÇÃO E DRENAGEM DE RUAS. CITAÇÃO DO EX-PREFEITO E DO MUNICÍPIO. TRANSFERÊNCIA DOS RECURSOS POR FORÇA DE DECISÃO LIMINAR EM PROCESSO JUDICIAL. LIMINAR CASSADA. EXIGÊNCIA CONTRATUAL DE DEVOLUÇÃO DOS RECURSOS. CITAÇÃO. REVELIA. CONCESSÃO DE NOVO E IMPRORROGÁVEL PRAZO PARA O RECOLHIMENTO DO DÉBITO.

TOMADA DE CONTAS ESPECIAL (TCE)

Secretaria de Controle Externo de Tomada de Contas Especial (SecexTCE)

Em exame tomada de contas especial instaurada pela Caixa Econômica Federal em desfavor do município de Garanhuns/PE e do ex-prefeito Izaias Régis Neto, em razão da não comprovação da regular aplicação dos recursos repassados pela União. 
2.	Como viso no relatório precedente, o município firmou com o Ministério do Desenvolvimento Regional, com a interveniência da Caixa Econômica Federal, contrato de repasse, no valor de R$ 546.198,77, para implantação de pavimentação e drenagem de ruas da cidade. O ajuste vigeu de 27/12/2013 a 31/12/2019, com prazo para apresentação da prestação de contas em 29/2/2020, tendo sido repassados efetivamente R$ 394.480,00.
3.	As despesas foram impugnadas em sua totalidade em consequência da cassação da liminar que autorizou a contratação da operação, conforme decisão final do processo judicial nº 0800052-44.2013.4.05.8305.
4.	Citados, nem o ex-prefeito nem o município apresentaram alegações de defesa, devendo ser considerados revéis, tendo regular prosseguimento o processo, nos termos do art. 12, § 3º, da Lei 8.443/1992.
5.	A unidade técnica, com a concordância do representante do Ministério Público, sugere que seja fixado novo e improrrogável prazo para o recolhimento do débito.
6.	Acolho o encaminhamento proposto.
7.	O contrato de repasse foi celebrado no dia 27/12/2012 e teve vigência até 31/12/2019. A avença foi celebrada com fundamento em medida liminar adotada em processo judicial ajuizado no TRF da 5ª região, que impediu que a restrição verificada no Serviço Auxiliar de Informações para Transferências Voluntárias - CAUC impossibilitasse a assinatura do contrato. Ocorre que a liminar foi revogada pelo Superior Tribunal de Justiça, conforme atesta a documentação de peça 3, p. 7-15.
8.	Com efeito, o contrato firmado com a municipalidade previa, em sua cláusula 17.1:
"CLÁUSULA DÉCIMA SÉTIMA - DO PROVIMENTO JUDICIAL LIMINAR 
17 - A existência de restrição do CONTRATADO não foi considerada óbice à celebração do presente instrumento, em razão da decisão liminar concedida nos termos especificados no Contrato de Repasse, a qual autorizou a celebração deste instrumento, condicionada à decisão final.
17.1 - Ainda que posteriormente regularizada a restrição apontada no Contrato de Repasse, a desistência da ação ou a decisão judicial desfavorável ao CONTRATADO implicará a desconstituição dos efeitos da respectiva liminar, com a rescisão do presente contrato e a devolução de todos os recursos que eventualmente tenha recebido, atualizados na forma da Legislação em vigor."
9.	O dispositivo contratual é claro e não dá margem a decisão distinta do proposto nos pareceres precedentes. Desfeito o provimento judicial que deu suporte à transferência de recursos ao município, a medida que se impõe é a devolução dos recursos.
10.	A ausência de atendimento à citação promovida por esta Corte impede que se avance em eventual exame de argumentos que pudessem levar a conclusão distinta. Assinalo que os responsáveis também não apresentaram manifestação na fase interna desta TCE.
11.	Portanto, por envolver ente da federação, correta é a fixação de novo e improrrogável prazo de quinze dias para o recolhimento do débito.
TCU, Sala das Sessões, em 30 de agosto de 2022.
JORGE OLIVEIRA 
Relator